臺灣新北地方法院刑事判決
111年度金訴字第47號
公  訴  人  臺灣新北地方檢察署檢察官
被      告  林子皓


上列被告因違反洗錢防制法等案件，經檢察官提起公訴(110年度
偵字第32108號、第46617號)及移送併辦(臺灣臺中地方檢察署11
0年度偵字第40792號)，因被告於準備程序中就被訴犯罪事實為
有罪之陳述，經本院告知簡式審判程序之旨，並聽取當事人之意
見後，由本院合議庭裁定改由受命法官獨任進行簡式審判程序，
判決如下：
    主  文
林子皓犯如附表「主文欄」所示之罪，各處如附表「主文欄」所
示之刑。應執行有期徒刑壹年陸月。
    事  實
一、林子皓知悉現今社會詐騙案件層出不窮，詐欺分子經常利用
    他人金融帳戶以獲取詐騙犯罪所得，並藉此逃避執法人員之
    追查，且依其智識程度及一般社會生活之通常經驗，可預見
    提供金融帳戶予不具信賴關係之他人，恐遭他人作為詐欺取
    財等財產犯罪所得財物匯入、轉帳匯出及提領之工具，又提
    領他人匯入其金融帳戶內之來路不明款項後交付之舉，恐成
    為犯罪之一環而遂行詐欺取財犯行，並產生遮斷詐欺犯罪所
    得之金流、掩飾該詐欺犯罪所得去向之效果，竟基於縱使發
    生上開結果亦不違背其本意之不確定故意，與真實姓名年籍不
    詳，綽號分別為「阿祥」、「阿漢」之成年人及其等所屬詐
    欺集團(下稱本案詐欺集團)其他不詳成年成員，共同意圖為
    自己或第三人不法之所有，基於三人以上詐欺取財及一般洗
    錢之犯意聯絡，於民國109年10月間某日(起訴書誤載為「11
    0年」，應予更正)，將其申辦之渣打銀行帳號0000000000000
    0號帳戶(下稱本案帳戶)之帳號、網路銀行帳號及其密碼(下
    合稱帳戶資料)，提供與「阿祥」及「阿漢」，而容任他人
    將該帳戶作為詐欺取財之人頭帳戶使用。嗣本案詐欺集團不
    詳成員即分別於附表「詐欺時間」，以「詐欺方式」向「告
    訴人」所示之人施以詐術，致其等均陷於錯誤，因而依指示
    匯款至本案帳戶內(匯款情形詳如附表「匯款時間」、「匯
    款金額」欄所示)。林子皓則依「阿祥」及「阿漢」之指示
    ，於110年11月23日15時54分許，在臺北市渣打銀行中山分行
    臨櫃提領新臺幣(下同)72萬元而將附表編號2所示款項提領
    一空，並於同日17時許，將上開款項攜至林子皓任職公司(
    址設新北市○○區○○路0段00號)樓下，全數交與「阿祥」與「
    阿漢」收受；另由本案詐欺集團不詳成員(下稱A成員)操作
    網路銀行將附表編號1所示款項轉出而移轉一空，林子皓即
    以上開分工方式，與A成員、「阿祥」及「阿漢」等人共同
    製造附表2筆款項之金流斷點，致無從追查前揭詐欺犯罪所
    得之去向、所在而將之掩飾、隱匿。嗣附表「告訴人」察覺
    有異報警處理，始查悉上情。
二、案經張雯婷訴由新北市政府警察局汐止分局、李玲珠訴由臺
    中市政府警察局清水分局報告臺灣新北地方檢察署檢察官偵
    查起訴及臺灣臺中地方檢察署檢察官偵查後移送併辦。
    理  由
壹、程序方面：
　　本案被告林子皓所犯為死刑、無期徒刑、最輕本刑為三年以
    上有期徒刑以外之罪，亦非高等法院管轄第一審案件，且被
    告於本院準備程序進行中，先就前揭被訴事實為有罪之陳述
    ，經受命法官告知簡式審判程序之旨，並聽取當事人之意見
    後，本院合議庭認無不得或不宜改依簡式審判程序進行之事
    ，依刑事訴訟法第273條之1第1項，裁定本件由受命法官獨
    任行簡式審判程序。又本案既經本院裁定改依簡式審判程序
    審理，則依刑事訴訟法第273條之2、同法第159條第2項之規
    定，不適用傳聞法則有關限制證據能力及證據調查之相關規
    定。
貳、實體方面：
一、前揭事實，業據被告於本院準備程序及審理時均坦承不諱(
    見本院111年度金訴字第47號卷【下稱本院卷】第78-80、11
    4-116、163、172頁)，核與證人即告訴人張雯婷、李玲珠於
    警詢時之證述(見110年度偵字第32108號卷【下稱偵32108卷
    】第51-59頁；110年度偵字第46617號卷【下稱偵46617卷】
    第15-17頁)，情節大致相符，並有告訴人張雯婷提出之匯款
    明細截圖1紙及其與詐欺集團成員之LINE對話紀錄截圖1份(
    見偵32108卷第97頁左上角、101-104頁)、告訴人李玲珠提
    出之「澳門威尼斯人」網站截圖影本1紙及其與LINE暱稱「j
    ack」王富春之LINE對話文字紀錄1份、新光銀行國內匯款申
    請書(兼取款憑條)1紙(見偵46617卷第55-80、90頁)、本案
    帳戶客戶基本資料(見偵46617卷第21-29頁)、本案帳戶交易
    明細、現金提款傳票、大額通貨交易登記簿各1份(見本院卷
    第41-47頁)等在卷可佐。基上，堪認被告上開任意性自白均
    核與客觀事實相符，堪以採信。是本案事證明確，被告上開
    犯行洵堪認定，應依法論科。
二、論罪科刑：
(一)罪名：
　1.按共同實行犯罪行為之人，在合同意思範圍以內，各自分擔
    犯罪行為之一部，相互利用他人之行為，以達其犯罪之目的
    者，即應對於全部所發生之結果，共同負責，不問犯罪動機
    起於何人，亦不必每一階段犯行，均經參與；再關於犯意聯
    絡，不限於事前有所協議，其於行為當時，基於相互之認識
    ，以共同犯罪之意思參與者，亦無礙於共同正犯之成立，且
    數共同正犯之間，原不以直接發生犯意聯絡者為限，即有間
    接之聯絡者，亦包括在內；而詐欺集團成員，以分工合作之
    方式，各自分擔犯罪行為之一部，相互利用他人之行為，以
    達詐欺取財之目的，即應負共同正犯責任，不必每一階段犯
    行均經參與，且犯意之聯絡，亦不以直接發生者為限，其有
    間接之聯絡者，亦屬之。被告將本案帳戶資料提供與「阿祥
    」及「阿漢」使用，並依「阿祥」及「阿漢」之指示臨櫃提
    領72萬元後，當面全數交與「阿祥」及「阿漢」收受等情，
    業據被告供陳明確(見本院卷第115頁)，則被告主觀上知悉
    參與本案犯行者，至少另有「阿祥」及「阿漢」等人；又「
    阿祥」、「阿漢」及被告均係本案詐欺集團犯罪計畫不可或
    缺之重要環節，被告基於不確定故意而為上開行為參與，與
    本案詐欺集團成員間彼此分工以達犯罪目的，足認其等係在
    合同意思範圍內，基於不確定故意之犯意聯絡而為犯罪行為
    之分擔，是被告自已該當刑法第339條之4第1項第2款三人以
    上共同犯詐欺取財之主、客觀構成要件無訛，且為共同正犯
    。
　2.一般洗錢罪：
　⑴洗錢防制法第14條第1項規定：「有第2條各款所列洗錢行為
    者，處7年以下有期徒刑，併科新臺幣500萬元以下罰金。」
    ，而按洗錢防制法第15條之特殊洗錢罪，係在無法證明前置
    犯罪之特定不法所得，而未能依洗錢防制法第14條之一般洗
    錢罪論處時，始予適用。倘能證明人頭帳戶內之資金係前置
    之特定犯罪所得，即應逕以一般洗錢罪論處，自無適用特殊
    洗錢罪之餘地。另過去實務認為，行為人對犯特定犯罪所得
    之財物或利益作直接使用或消費之處分行為，或僅將自己犯
    罪所得財物交予其他共同正犯，祇屬犯罪後處分贓物之行為
    ，非本條例所規範之洗錢行為，惟依新法規定，倘行為人意
    圖掩飾或隱匿特定犯罪所得來源，而將特定犯罪所得直接消
    費處分，甚或交予其他共同正犯予以隱匿，或由共同正犯以
    虛假交易外觀掩飾不法金流移動，即難認僅單純犯罪後處分
    贓物之行為，應仍構成新法第2條第1或2款之洗錢行為(最高
    法院108年度台上字第1744號、第3086號判決意旨參照)。
　⑵本案係先由詐欺集團不詳成員對附表各告訴人施以詐術，致
    其等陷於錯誤而依指示匯款，其中附表編號2之贓款，係由
    被告臨櫃提領後交予「阿祥」與「阿漢」收受，由於洗錢防
    制法第3條第2款明定刑法第339條詐欺取財罪為洗錢行為之
    前置犯罪(即同法第2條所稱之特定犯罪)，是被告依上開分
    工，將贓款透過「阿祥」及「阿漢」層層轉交而繳回本案詐
    欺集團不詳成員之行為，即產生隱匿詐欺犯罪所得去向之效
    果，使偵查機關無法藉由資金之流向追查犯罪，揆諸前揭說
    明，核與洗錢防制法第14條第1項規定之一般洗錢罪之要件
    相合。
　⑶至於附表編號1之贓款，係操作網路銀行轉帳匯至其他金融帳
    戶而移轉一空乙情，有本案帳戶交易明細1份在卷可參(見本
    院卷第42、44頁)，而將本案帳戶受領詐欺所得贓款轉帳匯
    至他處，如此迂迴層轉方式，使檢警機關於檢視帳戶之交易
    明細時，極易因僅能片段觀察相關帳戶之資金流動情形，以
    致難以追查該等款項之所在及去向，切斷資金與當初犯罪行
    為之關聯性，有隱匿犯罪所得去向、所在之效果，製造金流
    斷點，因而該當洗錢之要件。被告稱：轉匯行為不是我所為
    ，可能是「阿祥」及「阿漢」他們去做的等語(見本院卷第1
    72頁)，卷內固無證據足認係被告所為，然仍可見被告對於
    其提供本案帳戶之網路銀行帳號及密碼，將遭「阿祥」、「
    阿漢」及本案詐欺集團不詳成員用以將詐欺所得贓款轉匯而
    移至他處之情，確有預見，被告就此筆贓款雖非直接操作而
    將上開款項提領或移轉者，與該詐欺犯罪所得間不具有物理
    上接觸關係，非屬詐欺取財、洗錢之構成要件行為，然被告
    既與「阿祥」、「阿漢」及本案詐欺集團成員間基於犯意聯
    絡而為本案犯行，則其上開非構成要件行為自屬其犯罪行為
    分擔之一部，此部分並為逾越其與共犯間之合同意思範圍，
    仍應論以共同正犯。
　3.故核被告就附表編號1、2所為，均係犯刑法第339條之4第1
    項第2款之三人以上共同詐欺取財罪、洗錢防制法第14條第1
    項之一般洗錢罪。公訴意旨認被告係依「阿祥」之指示而與
    「阿祥」共同犯本案之罪，故就詐欺取財部分，僅認被告係
    涉犯刑法第339條第1項之詐欺取財罪嫌乙節，然向被告收取
    本案帳戶資料並指示被告提領贓款者，尚有「阿漢」乙情，
    業經本院敘明如前，是公訴意旨未及審究於此，容有未洽，
    而被告尚有與「阿漢」共同犯詐欺取財罪之犯行，此與前開
    經起訴之被告與「阿祥」共同犯刑法第339條第1項之詐欺取
    財犯行，為事實上一罪關係，是為起訴效力所及，即起訴範
    圍擴張，依刑事訴訟法第267條規定，本院自得併予審理。
    又本案因前揭犯罪事實擴張故而應更正起訴法條為刑法第33
    9條之4第1項第2款之三人以上共同詐欺取財罪部分，業經本
    院於準備程序及審理時當庭告知(見本院卷第163、173頁)，
    無礙於被告訴訟上防禦權之行使(最高法院108年度台上字第
    1418號判決意旨參照)，而本案既經擴張犯罪事實，自無所
    謂刑事訴訟法第300條規定之變更起訴法條可言(最高法院10
    8年度台上字第3576號判決意旨參照)，併予敘明。
(二)共同正犯：被告就附表編號1、2之三人以上共同犯詐欺取財
    、一般洗錢罪等犯行，與本案詐欺集團不詳成員間，皆有犯
    意聯絡及行為分擔，均應論以共同正犯。然刑法第339條之4
    第1項第2款之三人以上共同詐欺取財罪，其本質即為共同犯
    罪，是主文毋庸再於「三人以上共同詐欺取財罪」前記載「
    共同」，併此敘明。
(三)罪數關係：
　1.想像競合：被告就附表編號1、2分別所犯三人以上共同犯詐
    欺取財罪及一般洗錢犯行，既在同一犯罪決意及計畫下所為
    行為，雖然時、地，在自然意義上並非完全一致，然仍有部
    分合致，且犯罪目的單一，依一般社會通念，認應評價為一
    行為方符合刑罰公平原則，即屬一行為觸犯數罪名之想像競
    合犯，均應依刑法第55條前段之規定，各從一重之三人以上
    共同犯詐欺取財罪處斷(最高法院98年度台上字第1912號判
    決意旨參照)。
　2.數罪併罰：按關於詐欺取財罪、洗錢罪罪數之計算，原則上
    應依被害人人數為斷(最高法院108年度台上字第274號、110
    年度台上字第1812號判決意旨參照)，是被告就附表所示2罪
    間，犯意各別，行為互異，應予分論併罰。
(四)犯罪事實擴張：
　1.檢察官移送併案審理部分(臺灣臺中地方檢察署檢察官110年
    度偵字第40792號就告訴人)，與檢察官原起訴意旨所載附表
    編號2之犯罪事實相同，為事實上一罪關係，為同一案件，
    而為原起訴意旨效力所及，本院自得併予審理。
　2.公訴意旨認被告係依「阿祥」之指示而與「阿祥」共同犯本
    案之罪，惟被告所為超逾該部分而尚有與「阿漢」共同為交
    付本案帳戶資料及提領贓款等詐欺取財行為，既經本院認定
    如前，復與上開起訴意旨部分有事實上一罪關係，應為起訴
    效力所及，本院自得併予審理。
(五)刑之減輕事由：洗錢防制法第16條第2項規定：「犯(洗錢防
    制法)前2條之罪，在偵查或審判中自白者，減輕其刑」。然
    按想像競合犯之處斷刑，本質上係「刑之合併」，其所謂從
    一重處斷，乃將想像競合犯組成之評價上數罪，合併為科刑
    一罪，其所對應之刑罰，亦合併其評價上數罪之數法定刑，
    而為一個處斷刑。易言之，想像競合犯侵害數法益者皆成立
    犯罪，論罪時必須輕、重罪併舉論述，同時宣告所犯各罪名
    ，包括各罪有無加重、減免其刑之情形，亦應說明論列，量
    刑時併衡酌輕罪部分量刑事由，評價始為充足，然後依刑法
    第55條前段規定「從一重處斷」，非謂對於其餘各罪可置而
    不論。因此，法院決定處斷刑時，雖以其中最重罪名之法定
    刑，做為裁量之準據，惟於裁量其輕重時，仍應將輕罪合併
    評價在內(最高法院108年度台上字第4405號判決意旨參照)
    。被告依指示提領詐欺所得贓款並交予「阿祥」及「阿漢」
    、以及附表編號1贓款遭A男以被告提供之網路銀行帳戶及其
    密碼轉帳匯出而移轉一空，因而該當一般洗錢罪之構成要件
    事實，業據被告於本院審理時已自白明確(見本院卷第115、
    172頁)，原應就其所犯一般洗錢罪，依上開規定減輕其刑；
    惟被告所犯一般洗錢罪屬想像競合犯其中之輕罪，亦即被告
    就前開犯行係從一重之三人以上共同詐欺取財罪處斷，就被
    告此部分想像競合輕罪得減刑部分，依上開說明，僅由本院
    於後述依刑法第57條量刑時一併衡酌該部分減輕其刑事由，
    附此說明。
(六)量刑：
　1.爰審酌被告依其智識程度及生活經驗，可預見其所為與詐欺
    取財、洗錢相關，卻未謹慎行事，貿然為前揭行為，製造詐
    欺贓款之金流斷點，增加檢警查緝難度，使附表各告訴人之
    財物損失無法追回，助長詐欺犯罪盛行，危害社會治安，所
    為實值非難；考量被告坦承犯行之態度，因附表各告訴人未
    出席本院調解程序致未能賠償各告訴人之損害，此有本院報
    到單1紙在卷可佐(見本院卷第107頁)，及被告犯罪之動機、
    目的、手段、犯行參與程度、提領款項之金額、告訴人之財
    產損失金額等情節、被告自陳並未獲利等語(見本院卷第114
    頁)；兼衡被告自陳教育程度為國中肄業、未婚無子女、職
    業為氧氣運送司機、月收入約4萬8千元、需撫養母親、經濟
    狀況勉持之家庭與生活狀況(見本院卷第173頁)等一切情狀
    ，分別量處如附表「主文(所犯罪名及宣告刑)」欄所示之刑
    。
　2.末考量被告本案所犯2罪，犯行時間相近，犯罪手段、態樣
    、分工角色均相同，且同為侵害財產法益，基於數罪併罰限
    制加重與多數犯罪責任遞減原則，綜合審酌被告前揭犯罪行
    為之不法與罪責程度，及對其施以矯正教化之必要性，合併
    量處如主文所示應執行之刑。　
三、沒收：
　　按「犯罪所得，屬於犯罪行為人者，沒收之；前二項之沒收
    ，於全部或一部不能沒收或不宜執行沒收時，追徵其價額」
    ，刑法第38條之1第1項前段、第3項分別定有明文。又按共
    同正犯犯罪所得之沒收、追徵，應就各人所分得之數為之。
    所謂各人「所分得」之數，係指各人「對犯罪所得有事實上
    之處分權限」而言。因此，若共同正犯各成員內部間，對於
    犯罪所得分配明確時，應依各人實際所得宣告沒收(最高法
    院107年度台上字第2989號判決意旨參照)。被告稱其並未因
    本案犯行或有任何報酬(見本院卷第114頁)，卷存事證亦無
    法證明被告業已獲取報酬，依罪疑有利於被告原則，尚難認
    被告有取得犯罪所得，自無庸宣告沒收追徵，附此說明。
據上論斷，應依刑事訴訟法第273條之1第1項、第299條第1項前
段(依判決精簡原則，僅記載程序法條文)，判決如主文。
本案經檢察官陳玟瑾提起公訴，檢察官翁嘉隆移送併辦，檢察官
陳姵伊到庭執行職務。
中　　華　　民　　國　　111 　年　　7 　　月　　22　　日
                  刑事第十八庭  法  官  劉容妤
上列正本證明與原本無異。　　　　　　　　　
如不服本判決，得於判決書送達之日起20日內，以書狀敍述理由
(須附繕本)，向本庭提出上訴。
　　　　　　　　　              書記官  謝昀真
中　　華　　民　　國　　111 　年　　7 　　月　　25　　日
附錄本判決論罪科刑法條全文
【刑法第339條之4】
犯第三百三十九條詐欺罪而有下列情形之一者，處一年以上七年
以下有期徒刑，得併科一百萬元以下罰金：
一、冒用政府機關或公務員名義犯之。
二、三人以上共同犯之。
三、以廣播電視、電子通訊、網際網路或其他媒體等傳播工具，
    對公眾散布而犯之。
前項之未遂犯罰之。
【洗錢防制法第14條】
有第二條各款所列洗錢行為者，處七年以下有期徒刑，併科新臺
幣五百萬元以下罰金。
前項之未遂犯罰之。
前二項情形，不得科以超過其特定犯罪所定最重本刑之刑。
【附表】(單位：新臺幣)
編號 告訴人 詐欺時間 詐欺方式 匯款時間(依本案帳戶交易明細所載之交易時間) 匯款金額 主文(所犯罪名及宣告刑) 1 張雯婷 109年10月2日21時許起 以LINE向張雯婷佯稱：在星展國際投資網站投資可獲利云云，致其陷於錯誤，因而依指示匯款如右列所示。該筆款項旋遭以網路銀行轉帳匯出。 109年11月20日9時50分許 10萬元 (告訴人張雯婷匯款所用帳戶末4碼為7686號) 林子皓三人以上共同犯詐欺取財罪，處有期徒刑壹年貳月。 2  李玲珠 109年11月23日 以LINE暱稱jack王富春之名義向李玲珠佯稱：在「澳門威尼斯人」網站博弈可獲利云云，致其陷於錯誤，因而依指示匯款如右列所示。該筆款項即遭林子皓臨櫃領款72萬元而提領一空。 109年11月23日13時54分許 22萬2千元 (本案帳戶交易明細記載匯款人即戶名「李玲珠」) 林子皓三人以上共同犯詐欺取財罪，處有期徒刑壹年肆月。